臺灣高等法院民事判決
111年度上易字第904號
上  訴  人  彭厚瑞    
訴訟代理人  黃教倫律師
上  訴  人  詹碧娥  
訴訟代理人  李亢和律師

上列當事人間債務人異議之訴等事件，兩造對於中華民國111年4
月29日臺灣基隆地方法院110年度訴字第538號第一審判決各自提
起上訴，本院於111年11月2日言詞辯論終結，判決如下：
    主      文
原判決關於：㈠確認詹碧娥所持有如附表編號一所示之本票，對
彭厚瑞之本票債權，於「新臺幣柒萬元自民國一百零六年十一月
二十八日至民國一百零七年十一月二十六日期間按週年利率百分
之六計算之利息」部分不存在、㈡命詹碧娥於前項利息債權範圍
內，不得執原法院一百零九年度司票字第一八一號民事裁定為執
行名義，對彭厚瑞之財產為強制執行、㈢原法院一百一十年度司
執字第一七七二三號給付票款強制執行事件之執行程序，於前開
利息債權範圍內應予撤銷部分，均廢棄。
上開廢棄部分，彭厚瑞在第一審之訴均駁回。
詹碧娥之其餘上訴、彭厚瑞之上訴均駁回。
第二審訴訟費用，由彭厚瑞、詹碧娥各自負擔。
    事實及理由
一、上訴人彭厚瑞（以下逕稱各上訴人姓名）主張：
　㈠伊子彭昱璋於民國106年11月28日向詹碧娥借款新臺幣（下同
    ）83萬元（下稱Ａ借款），伊為擔保該債權，與彭昱璋共同
    簽發如附表編號⒈所示本票（下稱系爭本票）予詹碧娥，嗣
    伊已清償35萬元票款債務。惟因彭昱璋無力償還餘款及對詹
    碧娥之其他債務，詹碧娥遂持附表所示2紙本票向原法院聲
    請本票裁定，經原法院做成109年度司票字第181號裁定（下
    稱系爭裁定）准予強制執行後，據以對伊聲請強制執行（案
    列原法院110年度司執字第17723號，下稱系爭執行事件）。
　㈡系爭本票之票款債權於超過48萬元部分，已因清償而消滅；
    且系爭本票到期日為107年11月27日，系爭裁定卻自106年11
    月28日起算利息，亦有違誤。爰依強制執行法第14條第2項
    規定提起債務人異議之訴，請求：⒈確認系爭本票於超過48
    萬元之票據債權及自系爭裁定送達翌日起至清償日止，按年
    息6%計算之利息債權以外部分不存在、⒉詹碧娥於前項確認
    債權不存在所示金額範圍，不得執系爭裁定為執行名義，對
    伊之財產為強制執行、⒊系爭執行事件於第一項確認債權不
    存在所示金額範圍之強制執行程序，應予撤銷等語。
二、詹碧娥則抗辯：Ａ借款數額為90萬元，且借款人為彭厚瑞，
    而非彭昱璋，伊雖預扣利息7萬元而僅交付83萬元，惟兩造
    確係就90萬元成立消費借貸契約。且彭昱璋於108年11月15
    日匯款35萬元予伊，乃清償其於107年2月26日向伊借款50萬
    元之債務（下稱Ｂ借款），與Ａ借款無涉，且系爭本票之利息
    業經系爭裁定、本院109年度抗字第24號確定裁定確認應自1
    06年11月28日起算等語。
三、原審為彭厚瑞一部勝訴、一部敗訴之判決，即判決：㈠確認
    詹碧娥持有系爭本票，對彭厚瑞之本票債權於超過83萬元及
    超過自107年11月27日起至清償日止，按年息6%計算利息部
    分不存在（實即確認詹碧娥就系爭本票，對彭厚瑞之本票債
    權於「7萬元，及自107年11月27日起至清償日止按年息6%計
    算之利息」部分不存在 ；㈡詹碧娥於前項確認債權不存在所
    示金額範圍內，不得執系爭裁定為執行名義，對彭厚瑞之財
    產為強制執行；㈢系爭執行事件之執行程序於第一項確認債
    權不存在所示金額範圍部分，應予撤銷；另駁回彭厚瑞其餘
    之訴。兩造均提起上訴：
　㈠彭厚瑞上訴聲明：
　　⒈原判決關於駁回彭厚瑞後開第⒉至⒋項之訴部分廢棄。
　　⒉再確認詹碧娥持有系爭本票，對彭厚瑞之債權於「35萬元
      ，及自107年11月27日起至清償日止按年息6%計算之利息
      」部分不存在。
　　⒊詹碧娥於前項確認債權不存在範圍，不得執系爭裁定為執
      行名義，對彭厚瑞之財產為強制執行。
　　⒋系爭執行事件之執行程序於前項確認債權不存在範圍部分
      ，應予撤銷【彭厚瑞上訴聲明請求確認債權不存在之範圍
      ，誤載為與原審訴之聲明相同，惟其真意乃就原審認系爭
      本票債權在35萬元本息內存在部分聲明不服，請求廢棄改
      判（見本院卷第79頁），爰依其真意調整上訴聲明如上】
      。
　㈡詹碧娥上訴聲明：
　　⒈原判決不利於詹碧娥部分廢棄。
　　⒉上開廢棄部分，彭厚瑞在第一審之訴駁回。
　㈢兩造就對造之上訴均答辯聲明：上訴駁回。
四、按確認法律關係之訴，非原告有即受確認判決之法律上利益
    者，不得提起之，民事訴訟法第247條第1項定有明文。所謂
    有即受確認判決之法律上利益，係指法律關係之存否不明確
    ，原告主觀上認其在法律上之地位有不安之狀態存在，且此
    種不安之狀態，能以確認判決將之除去者而言（最高法院52
    年台上字第1240號判例意旨參照）。彭厚瑞坦認簽發系爭本
    票交予詹碧娥收執之事實，惟稱其業已清償部分本票債務，
    系爭本票債權於超過48萬元及自107年11月27日起至清償日
    止，按年息6%計算利息部分，已不存在乙節，則為詹碧娥所
    否認。是系爭本票債權於超過前述部分是否存在，尚不明確
    ，致彭厚瑞法律上之地位有不安之狀態存在，而此種狀態得
    以本件確認判決予以除去，彭厚瑞提起本件確認之訴，自有
    確認利益，合先敘明。
五、兩造均同認系爭本票係彭厚瑞、彭昱璋共同簽發交予詹碧娥
    收執，係為擔保Ａ借款之事實，惟對於Ａ借款之數額及借款人
    ，主張不一。本院認Ａ借款之借款人為彭昱璋，且數額為83
    萬元。茲說明如下：
　㈠彭昱璋前就Ａ借款曾書立借據予詹碧娥（見原審卷第47頁），
    其上明載借款人為彭昱璋、借款數額90萬元、借款日、還款
    日分別為106年11月28日、107年11月27日，核與系爭本票之
    金額、發票日、到期日一致，堪認彭昱璋於原審證稱Ａ借款
    係伊向詹碧娥借用，並因此簽發系爭本票乙節屬實（見原審
    卷第120、121頁）。詹碧娥昧於前開事證，空言抗辯Ａ借款
    之借款人為彭厚瑞，要難憑採。
　㈡又系爭本票及前開借據雖均載明Ａ借款之數額為90萬元，惟詹
    碧娥已自認就該筆借款因預扣利息而僅交付83萬元之事實（
    見原審卷第90頁）。而金錢借貸契約係屬要物契約，故利息
    先扣之金錢借貸，其貸與之本金額應以利息預扣後實際交付
    借用人之金額為準，該預扣利息部分，既未實際交付借用人
    ，自不成立金錢借貸（最高法院87年度台上字第1682號判決
    參照），是彭厚瑞主張Ａ借款數額應為83萬元，核屬有據；
    詹碧娥抗辯Ａ借款數額為90萬元，則非可採。
　㈢詹碧娥另援引本院110年度上字第1093號判決，抗辯預扣利息
    為民間借款之通常習慣，若預扣利息後，借款承諾書、收據
    上簽認預扣利息前之金額，則就其金額仍應仍成立消費借貸
    契約關係，並執此作為Ａ借款數額為90萬元之論據（見本院
    卷第89-91頁）。惟本院前開判決亦認消費借貸契約之借款
    本金，應以預扣利息後實際交付之金額為準，有該判決書可
    參（見本院卷第104-105頁），詹碧娥曲解該判決意旨抗辯
    如上，洵無足取。
六、彭厚瑞另稱其就系爭本票票款債務，已於108年11月15日清
    償本金35萬元（見本院卷第77頁），固據提出匯款單及以其
    所有不動產抵押借款之放款資料為證（見原審卷第17、169
    頁），惟查：
　㈠詹碧娥辯稱彭昱璋於Ａ借款尚未清償之際，復於107年2月26日
    向其借款50萬元（即Ｂ借款，見原審卷第153頁），除有彭昱
    璋簽署之借據及附表編號⒉所示本票可佐（見原審卷第51、5
    3頁），並經彭昱璋於原審證述屬實（見原審卷第120、121
    頁）。
　㈡而108年11月15日係由彭昱璋以其名義匯款35萬元予詹碧娥以
    清償債務，此觀該匯款單即明，彭厚瑞並未舉證證明兩造斯
    時已確認該筆款項之清償人為彭厚瑞，自難以該筆還款資金
    之來源為彭厚瑞所有不動產之抵押借款，遽謂該筆款項係彭
    厚瑞用以清償系爭本票債務。
　㈢彭厚瑞又稱其於108年11月15日將35萬元交予兒媳，並以彭昱
    璋之郵局帳戶匯款清償系爭本票票款債務時，不知彭昱璋另
    向詹碧娥貸得Ｂ借款，自當僅有指示彭昱璋以不動產抵押貸
    款所得35萬元，清償系爭本票票款債務或Ａ借款之可能云云
    （見本院卷第79頁）。惟上情縱認屬實，亦僅屬彭厚瑞交付
    35萬元予彭昱璋之內在動機，無從據此斷言彭昱璋於清償時
    ，已向詹碧娥表明清償人為彭厚瑞，且清償之標的為系爭本
    票票款債務或Ａ借款。
　㈣況觀諸彭昱璋於前開清償日前之108年10月18日出具予詹碧娥
    之約定書（見原審卷第55頁），其內明載「本人彭昱璋於10
    6年11月28日向詹碧娥女士借款140萬元整，並以基隆市○○區
    ○○路000巷0號3樓之房屋權狀抵押予詹女士，至今仍未還款
    ，約定將房屋向銀行貸款，於今日108年10月18日取走房屋
    權狀拿至銀行……待銀行貸款完成將貸款金額匯予詹女士，並
    約定於11/3將剩餘未還清之餘款簽發新的本票並執行新的還
    款日期，特此約定」等語，顯見彭昱璋當時係將Ａ、Ｂ借款之
    原始借款本金數額合計，與詹碧娥約定將以前開不動產貸款
    所得金額，用以清償Ａ、Ｂ借款債務。尤證斯時雙方係約定彭
    昱璋始為債務清償人，且未指明清償何筆特定債務。彭厚瑞
    未見及此，空言陳稱其為該筆35萬元之清償人，且清償標的
    為系爭本票票款債務或Ａ借款債務，自難採信。　　
　㈤至彭昱璋雖於原審證稱：35萬元係還Ａ借款，因為這是用彭厚
    瑞的房屋借錢出來還的，伊不可能用彭厚瑞的錢去還伊自己
    的債務等語（見原審卷第124頁）。然彭昱璋此部分證詞，
    與前述其所書立之約定書內容明顯歧異，已非可信。況彭昱
    璋亦坦承Ａ借款為其自己之債務（見原審卷第124頁），該筆
    35萬元不論清償Ａ借款或Ｂ借款，均屬用彭厚瑞的錢去還其自
    己之債務，由是益徵彭昱璋前述證詞實屬矛盾，猶難據此作
    成有利彭厚瑞之認定，併予指明。　
七、按對於一人負擔數宗債務而其給付之種類相同者，如清償人
    所提出之給付，不足清償全部債額時，由清償人於清償時，
    指定其應抵充之債務；清償人不為前條之指定者，依左列之
    規定，定其應抵充之債務：一、債務已屆清償期者，儘先抵
    充。二、債務均已屆清償期或均未屆清償期者，以債務之擔
    保最少者，儘先抵充；擔保相等者，以債務人因清償而獲益
    最多者，儘先抵充；獲益相等者，以先到期之債務，儘先抵
    充。三、獲益及清償期均相等者，各按比例，抵充其一部，
    為民法第321條、第322條所明定。查彭昱璋向詹碧娥清償35
    萬元時，其對詹碧娥所負之Ａ、Ｂ借款本金均尚未清償，為兩
    造所是認，該筆款項復均不足清償Ａ、Ｂ借款，且彭昱璋於清
    償前並未指定該筆款項係用以抵充何筆借款，前已詳論，即
    應依民法第322條定其應抵充之債務。而Ａ、Ｂ借款之清償期
    分別為107年11月27日、107年10月10日，有該二筆借款之借
    據足憑（見原審卷第47、51頁），是彭昱璋為清償時，該等
    借款均已屆清償期，惟Ａ借款另經彭厚瑞共同簽發系爭本票
    以為擔保，如前述，堪認Ａ借款之擔保較Ｂ借款多，依法應儘
    先抵充Ｂ借款。又詹碧娥對於該筆35萬元用以抵充借款本金
    並無爭執，則抵充後，Ｂ借款本金餘額為15萬元，Ａ借款本金
    餘額則仍為83萬元。
八、又按執行名義無確定判決同一之效力者，於執行名義成立前
    ，如有債權不成立或消滅或妨礙債權人請求之事由發生，債
    務人亦得於強制執行程序終結前提起異議之訴，強制執行法
    第14條第2項定有明文。經查：
　㈠Ａ借款本金餘額為83萬元，業經本院認定如前，系爭本票既係
    為擔保Ａ借款而簽發，自應認詹碧娥對系爭本票之本金債權
    為83萬元。又系爭本票上明載「利息自出票日起按每百元日
    息計付」等文字（見原審卷第53頁），雖未載明利息利率，
    依票據法第124條準用第28條之規定，詹碧娥尚得請求發票
    人彭厚瑞加給自發票日（即106年11月28日）起按年息6%計
    算之利息，彭厚瑞主張詹碧娥就系爭本票之利息債權應自10
    7年11月27日起算，與前引票據法之規定不合，自屬無據。
    準此，彭厚瑞請求確認系爭本票債權於「7萬元，及自106年
    11月28日起至清償日止按年息6%計算之利息」部分不存在，
    即無不合；其逾此範圍之請求，則乏憑據。
　㈡詹碧娥業已就系爭本票取得系爭裁定，並據此聲請強制執行
    ，業經本院調閱系爭執行事件案卷查明。系爭裁定主文第二
    項乃記載「相對人彭昱璋、彭厚瑞於民國106年11月28日共
    同簽發之本票內載憑票交付聲請人（即詹碧娥）90萬元，自
    106年11月28日起至清償日止，按年息6%計算之利息，得為
    強制執行」（見原審卷第19頁），與本院認定之系爭本票債
    權數額不符，彭厚瑞依前引規定提起債務人異議之訴，請求
    判命詹碧娥於本院認定之本票債權不存在範圍，不得持系爭
    裁定為執行名義對其財產為強制執行，及撤銷系爭執行事件
    於前開債權不存在範圍之強制執行程序，亦屬有理。　
九、綜上所述，彭厚瑞依民事訴訟法第247條、強制執行法第14
    條第2項規定，請求：㈠確認詹碧娥就系爭本票，對彭厚瑞之
    債權於「7萬元，及自106年11月28日起至清償日止按年息6%
    計算之利息」部分不存在、㈡詹碧娥於前開債權不存在範圍
    ，不得執系爭裁定為執行名義對彭厚瑞之財產為強制執行、
    ㈢系爭執行事件之執行程序，於前開債權不存在範圍部分應
    予撤銷，為有理由，應予准許；逾此部分之請求，為無理由
    ，不應准許。原審就上開不應准許部分（即「35萬元，及自
    106年11月28日起至清償日止按年息6%計算之利息」部分）
    ，為彭厚瑞敗訴之判決，核無不合，彭厚瑞上訴意旨指摘原
    判決此部分不當，求予廢棄改判，為無理由，應駁回其上訴
    。至於上開應准許部分，其中原判決認系爭本票債權關於「
    7萬元自106年11月28日至107年11月26日期間按年息6%計算
    之利息」債權不存在，該部分詹碧娥不得執系爭裁定對彭厚
    瑞之財產為強制執行、系爭執行就該部分之執行程序，應予
    撤銷，尚有未洽，詹碧娥指摘原判決此部分不當，求為廢棄
    ，為有理由，爰由本院改判如主文第二項所示。另其他應予
    准許部分，原判決為詹碧娥敗訴之諭知，自屬正當，詹碧娥
    上訴意旨指摘原判決此部分不當，求予廢棄改判，並無理由
    ，應駁回其上訴。
十、本件事證已臻明確，兩造其餘之攻擊或防禦方法及所用之證
    據，經本院斟酌後，認為均不足以影響本判決之結果，爰不
    逐一論列，附此敘明。
十一、據上論結，彭厚瑞之上訴無理由，詹碧娥之上訴一部有理
    由、一部無理由，爰判決如主文。
中　　華　　民　　國　　111 　年　　11　　月　　23　　日
                  民事第十二庭  
                        審判長法  官  陳婷玉  
                              法  官  林晏如
                              法  官  毛彥程
附表（見原審卷第53頁）：
編號 發票人 發票日 到期日 金額 票據號碼 甲 彭厚瑞 彭昱璋 106年11月28日 107年11月27日 90萬元 000000 乙 彭昱璋 107年4月26日 107年5月10日 50萬元 000000 
正本係照原本作成。
不得上訴。
中　　華　　民　　國　　111 　年　　11　　月　　23　　日
　　　　　　　　　　　　　    書記官  賴以真